【裁判字號】    97,訴,886
【裁判日期】    970825
【裁判案由】    殺人未遂等
【裁判全文】
臺灣臺北地方法院刑事判決               97年度訴字第886號
公  訴  人  臺灣臺北地方法院檢察署檢察官
被      告  丙○○
選任辯護人  張漢榮律師
上列被告因殺人未遂等案件，經檢察官提起公訴（97年度偵字第
5855號），本院判決如下：
    主  文
丙○○未經許可，持有其他可發射子彈具有殺傷力之改造手槍，
處有期徒刑參年貳月，併科罰金新臺幣拾萬元，罰金如易服勞役
，以新臺幣壹仟元折算壹日。扣案其他可發射子彈具有殺傷力之
改造手槍壹支沒收。
其餘被訴部分公訴不受理。
    事  實
一、丙○○係位在臺北市○○區○○路1 段6 號私立開南商工進
    修學校（以下簡稱開南商工）夜間部資訊科三年忠班學生，
    明知可發射子彈具有殺傷力之改造槍枝，係槍砲彈藥刀械管
    制條例所定之管制物品，非經主管機關許可，不得無故持有
    ，於民國93年4 、5 月間，自不詳管道取得具殺傷力之仿BE
    RETTA 廠92FS型半自動手槍製造之改造手槍（槍枝管制編號
    ：0000000000號）1 支，竟基於持有可發射子彈具有殺傷力
    之改造槍枝犯意，將之放置在臺北市○○區○○街9 巷7 號
    4 樓之2 頂樓加蓋住處之書桌抽屜內而持有。嗣於97年2 月
    26日下午6 時55分許，丙○○將上開槍枝攜至開南商工322
    教室內把玩，明知手槍內已裝填子彈，且教室窗戶面對徐州
    路，往來人車眾多，並與國立臺灣大學醫學院（以下簡稱臺
    大醫學院）女生宿舍相隔，若手槍擊發，子彈可能擊中路過
    人群或在宿舍活動之學生而傷及旁人，且依當時情形，又無
    不能注意之情事，竟疏於注意，未確認並無他人位在射擊範
    圍內，即貿然以右手持上開改造手槍伸向窗外並隨意扣擊扳
    機，子彈不慎擊中站立臺大醫學院女生宿舍4 樓408 室窗戶
    旁之甲○○，致其受有右側胸壁挫傷約1 乘1 公分之傷害。
    甲○○經送醫救治並報警處理，始尋線查知上情。
二、案經甲○○訴由臺北市政府警察局中正第一分局報告臺灣臺
    北地方法院檢察署檢察官偵查起訴。
    理  由
甲、有罪部分：
壹、證據能力部分：
一、按被告以外之人於審判外之言詞或書面陳述，除法律有規定
    者外，不得作為證據，刑事訴訟法第159 條第1 項定有明文
    ；復按被告以外之人於偵查中向檢察官所為之陳述，除顯有
    不可信之情況者外，得為證據，同法第159 條之1 第2 項亦
    有規定；另按被告以外之人於審判外之陳述，雖不符前4 條
    之規定，而經當事人於審判程序同意作為證據，法院審酌該
    言詞陳述或書面陳述作成時之情況，認為適當者，亦得為證
    據；當事人、代理人或辯護人於法院調查證據時，知有第15
    9 條第1 項不得為證據之情形，而未於言詞辯論終結前聲明
    異議者，視為有前項之同意；同法第159 條之5 規定甚明。
二、經查，本案據以認定被告丙○○犯罪事實之證據，除目擊證
    人乙○○於偵查中向檢察官所為之陳述，業經具結且無顯不
    可信之情形存在，依刑事訴訟法第159 條之1 第2 項規定，
    自具備證據能力；至告訴人甲○○、證人乙○○於警詢之陳
    述，固均係被告以外之人於審判外所為之言詞陳述，然被告
    及辯護人於本院訊問中已表示對上開證據之證據能力沒意見
    （見本院97年7 月21日準備程序筆錄），本院審酌上開告訴
    人及證人言詞陳述作成之情況，相關陳述人均未曾主張非出
    於任意性或不正取供，足信作成時之情況，應無違法或不當
    情事，因而認為適當，依刑事訴訟法第159 條之5 規定，該
    等言詞陳述均具備證據能力而均得作為證據。
三、至其餘書面證據資料（詳後述），被告於本院審理中已表示
    對證據能力沒有意見（見同上準備程序筆錄），且經本院於
    最後審理期日就上開書面證據資料逐一提示並告以要旨，至
    本件言詞辯論終結前，被告就此部分證據之證據能力未聲明
    異議，亦查無違反法定程序取得之情形，依刑事訴訟法第15
    9 條之5 第2 項之規定，得作為證據，合先敘明。
貳、實體部分：
一、上開犯罪事實，業據被告丙○○於警詢、偵查（見97年度偵
    字第5855號卷第9 至13頁、第38、39頁）、本院準備程序及
    審理時坦承不諱，被告持槍向窗外擊發之過程，亦與證人即
    任課教師乙○○於警詢及偵訊中證述（見同偵卷第14、15、
    56頁）、於本院審理中證述、證人即被告同學丁○○於本院
    審理中證述相符（以上見本院97年8 月14日審理筆錄），告
    訴人甲○○遭槍擊過程，亦據告訴人於警詢中指訴（見同偵
    卷第16、17頁）、本院審理中證述綦詳（同上審理筆錄），
    並有臺北市政府警察局中正第一分局搜索扣押筆錄暨附件扣
    押物品目錄表、刑事案件證物採驗紀錄表（見同偵卷第19至
    23頁）、臺北市政府警察局中正第一分局97年7 月4 日北市
    警中正一分刑字第09730852000 號函所附案發現場（開南商
    工322 教室及臺大醫學院女生宿舍4 樓408 室）、彈殼及告
    訴人傷勢照片、現場圖（以上均見本院卷第23至36頁）、告
    訴人因槍擊受有右側胸壁挫傷之國立臺灣大學醫學院附設醫
    院診斷證明書（見同偵卷第18頁）、告訴人外套因槍擊而受
    損之照片4 張（見同偵卷第29、30頁）在卷可稽，扣案手槍
    1 支（槍枝管制編號：0000000000號）經送鑑結果，認係改
    造手槍，由仿BERETTA 廠92FS型半自動手槍製造之槍枝，換
    裝土造金屬槍管、撞針而成，擊發功能正常，可供擊發適用
    子彈使用，具殺傷力，復有內政部警政署刑事警察局97年4
    月1 日刑鑑字第0970031916槍彈鑑定書可資佐證（見同偵卷
    第51至53頁），是被告自白核與事實相符，應堪採信，本件
    事證明確，被告犯行洵堪認定，應予依法論科。
二、核被告丙○○所為，係違反槍砲彈藥刀械管制條例第8 條第
    4 項之未經許可持有可發射子彈具有傷殺力之改造槍枝罪。
    爰審酌被告漠視法令禁制，任意持有可發射子彈具有殺傷力
    之改造槍枝，嗣於上課期間攜至學校進而擊發傷人，危害治
    安、破壞社會秩序，兼衡其犯罪之動機、目的、手段、持有
    期間及犯罪後坦承之態度等一切情狀，量處如主文所示之刑
    ，並就罰金刑部分諭知易服勞役之折算標準，以資懲儆。被
    告所持有之改造槍枝1 支，為槍砲彈藥刀械管制條例所定之
    違禁物，應依刑法第38條第1 項第1 款規定宣告沒收；至子
    彈1 顆經鑑定非制式子彈，無法擊發，不具殺傷力（同偵卷
    第52頁） ，爰不宣告沒收，附此敘明。
乙、公訴不受理部分：
一、公訴意旨另以：被告丙○○明知該槍枝具殺傷力，且槍枝內
    尚有子彈2 顆，如朝向教室對面之臺北市○○區○○路2 之
    2 號臺大醫學院女生宿舍擊發子彈，以該槍之射程，將導致
    在宿舍活動之學生發生傷亡，竟在不違反其本意之情況下，
    基於殺人之犯意，將槍枝朝窗戶外向上開宿舍擊發1 槍，適
    告訴人甲○○站在上開女生宿舍4 樓408 室窗戶旁，而遭射
    擊，並受有右側胸壁挫傷之傷害，因認被告涉犯刑法第271
    條第2 項 、第1 項殺人未遂罪嫌云云。
二、訊據被告丙○○固坦承於上開時地持有上開槍枝並擊發子彈
    之事實，惟堅決否認有何殺人未遂犯行，辯稱：案發當天把
    槍枝帶到學校向同學炫耀，並將槍口對著窗外把玩，一拉完
    滑套後槍枝就擊發，雖知道教室對面是其他建築物，子彈也
    可能射中旁人或物體，但沒想到真的射到人，純粹只是好玩
    ，並無殺人故意等語。
三、按刑法殺人罪之成立，不僅客觀上須有殺人之行為，且行為
    人於主觀上須具有使人死亡之知與欲，始足當之。而刑法上
    殺人未遂與傷害罪之區別，即在於行為人下手加害之時，是
    否明知或預見足以致人於死。至於行為人之主觀犯意，應通
    盤審酌行為時之一切客觀環境及其他具體情形，諸如：行為
    人與被害人之關係、仇隙，是否足以引發殺人動機，行為當
    時之手段是否猝然致被害人難以防備，攻擊時之力道是否猛
    烈足以使人斃命，被害人所受之傷勢，攻擊後之後續動作是
    否意在取人性命等。被害人受傷之多寡、是否致命部位，雖
    可藉為認定有無殺意之心證，惟非判斷二罪間之絕對標準，
    仍須斟酌當時客觀環境及其他具體情形加以判斷，最高法院
    18年上字第1309號、19年上字第718 號、20年非字第104 號
    判例可資參照，故行為人有關殺人或過失傷害犯意之有無，
    應斟酌事發經過之相關事證，包括被害人受傷部位、所用兇
    器、行為當時之具體情況等一切情狀以為斷。
四、經查：本件被告丙○○攜帶具殺傷力之槍枝至開南商工322
    教室，嗣將槍口朝向窗外並擊發子彈，造成位在教室對面臺
    大醫學院女生宿舍4 樓408 室窗戶旁之甲○○受傷之事實，
    業據被告自承在卷，核與證人即在場目擊之老師乙○○、同
    學丁○○之證述相符，應堪採信，已如前述，故本件爭點在
    於上開擊發行為，是否如公訴人所述被告係明知該槍枝如朝
    向臺大醫學院女生宿舍擊發子彈，將導致不特定人發生傷亡
    ，且該結果之發生並不違反被告本意，而有殺人之未必故意
    。按被告行為究係基於過失傷害犯意抑或殺人未遂之不確定
    犯意而為之，乃存在其內心之主觀情狀，旁人無法直接察知
    ，而僅能由被害人受傷部位、所受之傷勢及行為人當時所處
    之客觀情勢等相關事實資以判斷之。經查：證人乙○○於本
    院審理中證稱：伊擔任被告班上英文老師，案發當天要寫黑
    板前，被告帶了很多玩具之類的物品，有發出聲音，就叫被
    告把玩具收起來；寫完黑板轉身看到被告面向伊站在座位上
    ，右手並伸向玻璃窗外，窗外則有鐵欄杆及茂盛樹木等語（
    見本院卷第74至75頁背面），經本院再次訊問槍枝擊發時被
    告面向何處，證人乙○○證稱：被告面向講台，並未做任何
    側身動作等語明確（見本院卷第76頁背面），另證人丁○○
    亦證稱：案發當天渠坐在被告左後方的位置，看到被告面向
    老師（即證人乙○○）站著，右手拿著類似槍的東西伸出窗
    外，左手有做往後拉的動作，就聽到碰一聲等語（見本院卷
    第77頁），足見被告雖持槍伸向窗外並擊發槍枝，惟係面對
    講台前方並未為瞄準窗外特定方位之舉動，遑論有何針對特
    定人或特定人身脆弱要害射擊之情形；況被告座位旁窗戶外
    另有百葉型式之鐵欄杆阻擋，扇葉之間距非寬，其外更有茂
    密之樹叢遮蔽視線，視野受阻，有現場勘驗照片在卷可稽（
    見本院卷第28至31頁），顯見被告僅隨意舉槍向外擊發，亦
    無濫行射擊，難認其對於不特定人將因此受傷或死亡之結果
    有「使其發生」或「任其發生」之容認故意，再查，告訴人
    當時係站在寢室與友人聊天而遭槍擊，業據告訴人證述綦詳
    ，被告與告訴人素昧平生，復無任何仇怨，能否認其除向同
    學炫耀槍枝並出於好玩之心態外，另萌生殺人之未必犯意，
    尚非無疑。復查告訴人之傷勢，客觀上亦非足以致命，自難
    僅憑被告持槍及告訴人受有槍傷，遽認被告有何殺人犯意。
    綜上所述，本院通盤審酌被告行為時之一切客觀環境及其他
    具體情形，認被告當時應係基於過失傷害之犯意而為，此外
    ，復查無其他積極證據足認被告有何殺人之故意，洵不能逕
    以殺人未遂罪責相繩，此部分應從有利於被告之認定，認被
    告擊發子彈不慎傷害告訴人之身體，應僅構成刑法第284 條
    第1 項前段之過失傷害罪，公訴人認被告涉有殺人未遂犯嫌
    ，此部分容有誤會。
五、按告訴或請求乃論之罪，未經告訴、請求或其告訴、請求經
    撤回或已逾告訴期間者，應諭知不受理之判決，刑事訴訟法
    第303 條第3 款定有明文。本件被告持槍進而射擊之行為，
    係涉犯刑法第284 條第1 項前段之過失傷害罪，已如前述，
    依同法第287 條之規定，須告訴乃論。茲告訴人已與被告達
    成和解，並撤回告訴，有撤回告訴狀附卷可憑（見本院卷第
    61頁），依前開說明，此部分應為不受理判決之諭知。
據上論斷，應依刑事訴訟法第299 條第1 項前段、第303 條第3
款，槍砲彈藥刀械管制條例第8 條第4 項，刑法第11條前段、第
42條第3 項、第38條第1 項第1 款，判決如主文。
本案經檢察官楊冀華到庭執行職務。
中    華    民    國    97    年    8     月    25    日
                  刑事第七庭審判長法  官  孫惠琳
                                  法  官  許泰誠
                                  法  官  孫正華
上正本證明與原本無異。
如不服本判決，應於判決送達後10日內向本院提出上訴狀（應抄
附繕本）。告訴人或被害人如對於本判決不服者，應具備理由請
求檢察官上訴，其上訴期間之計算係以檢察官收受判決正本之日
期為準。
                                  書記官  葉潔如
中    華    民    國    97    年    8     月    25    日
附錄本案論罪科刑法條全文
槍砲彈藥刀械管制條例第8 條第4 項
未經許可，持有、寄藏或意圖販賣
而陳列第1 項所列槍枝者，處3 年以上10年以下有期徒刑，併科
新臺幣700 萬元以下罰金。


司法院資訊處製作；財團法人民間司法改革基金會備份。
